【裁判字號】    99,訴,450
【裁判日期】    990721
【裁判案由】    分配表異議之訴
【裁判全文】
臺灣高雄地方法院民事判決               99年度訴字第450號
原      告  安泰商業銀行股份有限公司
法定代理人  甲○○
訴訟代理人  乙○○
            戊○○
            丁○○
被      告  己○○
            辛○○
            丙○○
上列當事人間分配表異議之訴事件，經本院於民國99年7 月5 日
言詞辯論終結，判決如下：
    主      文
本院九十八年度司執字第一九九三四號強制執行事件，於民國九
十八年十二月一日製作之分配表，所列次序四、五、九、十之第
二、三順位抵押權人被告辛○○、被告丙○○受分配之債權及執
行費用均應剔除，不得列入分配，並重新分配。
原告其餘之訴駁回。
訴訟費用由被告辛○○五十分之三、被告丙○○負擔五十分之四
十七。
    事實及理由
壹、程序方面：
一、按債權人或債務人對於分配表所載各債權人之債權或分配金
    額有不同意者，應於分配期日1 日前，向執行法院提出書狀
    ，聲明異議；異議未終結者，為異議之債權人或債務人，得
    向執行法院對為反對陳述之債權人或債務人提起分配表異議
    之訴；聲明異議人未於分配期日起10日內向執行法院為起訴
    之證明者，視為撤回其異議之聲明，強制執行法第39條第1
    項、第41條第1 項前段、第3 項前段分別定有明文。經查，
    本院民事執行處於民國98年10月27日寄發分配表定於同年11
    月25日進行分配，原告於同年11月2 日聲明異議，本院民事
    執行處於同年11月10日發函通知被告丙○○、辛○○表示意
    見，被告丙○○、辛○○分別於同年11月19日、同年11月20
    日具狀表示反對意見，本院民事執行處於同年11月23日發函
    通知原告於文到10內提起分配表異議之訴，原告於同年12月
    4 日收受，其並已於同年11月24日提起本訴，且陳報起訴證
    明，業經本院依職權調取本院98年度司執字第19934 號執行
    卷，核閱無誤，是原告提起本件分配表異議之訴，合於程序
    上之規定，先予敘明。
二、按原告於判決確定前，得撤回訴之全部或一部。但被告已為
    本案之言詞辯論者，應得其同意。訴之撤回，被告於期日到
    場，未為同意與否之表示者，自該期日起；其未於期日到場
    或係以書狀撤回者，自前項筆錄或撤回書狀送達之日起，十
    日內未提出異議者，視為同意撤回；又按不變更訴訟標的，
    而補充或更正事實上或法律上之陳述者，非為訴之變更或追
    加；民事訴訟法第262 條第1 項前段、第256 條條分別定有
    明文。本件原告原基於系爭抵押權所擔保之債權並不存在而
    提起本訴，並聲明請求：(一)確認被告己○○於95年9 月12日
    、95年12月11日就所有坐落高雄市○鎮區鎮○段288 地號土
    地（所有權權利範圍29474 分之42）及其上之同段423 號門
    牌號碼高雄市前鎮區鎮○○街406 巷5 弄1 號1 樓之1 之建
    物（所有權權利範圍全部）（下稱系爭房地）為被告辛○○
    、丙○○所設定之第二順位及第三順位抵押權（下稱系爭抵
    押權）所擔保之債權不存在。(二)被告辛○○、丙○○於本院
    98年度司執字第19934 號強制執行事件分配表之債權為零。
    其後於99年2月9日準備程序時將聲明改為請求將原分配表次
    序四、五、九、十之第二、第三順位抵押權人之債權及執行
    費用之金額剔除，改分配給其他債權人，嗣並撤回上開第一
    項聲明，又因本院執行處已將原分配表更正製成98年12月1
    日分配表，原告乃於99年7月5日將聲明更正為本院98年度司
    執字第19934號強制執行事件，於98年12月1日製作之分配表
    ，所列次序四、五、九、十之第二、三順位抵押權人被告辛○○及被告丙○○受分配之債權及執行費均應剔除，不得列
    入分配，並重新分配；核原告所為撤回原訴之聲明第1 項及
    就聲明第2 項之更正，均與前揭規定相合，應予准許，合先
    敘明。
貳、實體部分：
一、原告主張：被告己○○於93年12月9 日向原告借款新台幣（
    下同）102 萬元，惟其自95年8 月9 日起未依約還款，卻於
    95 年9月12日、同年12月11日將其所有系爭房地，分別為被
    告辛○○、丙○○設定金額各為18萬元、130 萬元之第2 順
    位、第3 順位抵押權，然被告辛○○先係辯稱其自郵局提領
    十幾萬及向友人借款一次交付18萬元予被告己○○，其後又
    改辯稱係陸續交付借款予之云云，其先後所述不一，且提出
    之存摺亦無法佐證所述屬實，則被告辛○○無法就其交付18
    萬元之借款金額負舉證責任，自難信其與被告己○○間有債
    權債務關係存在；另被告丙○○雖辯稱其交付借款與被告己○○多以現金交付，另亦有以匯款交付借款云云，惟其提出
    之匯款單所為匯款之時間均非在最高限額抵押權存續擔保範
    圍內，所辯已非無疑，且提出之存摺交易明細對帳單內雖有
    多筆現金提款，惟提款之原因所在多有，尚不能率爾推論被
    告己○○與被告丙○○間有金錢借貸關係存在及有金錢交付
    之事實，被告丙○○復未負舉證責任，自難認其與被告己○○有債權債務關係存在。則被告等既均無法證明有借款債權
    存在，自應認系爭抵押權所擔保之債權並不存在，基於抵押
    權之從屬性，其抵押權應為無效，當然不得參與分配，是本
    件分配表應剔除第二、三順位之被告辛○○、丙○○之債權
    ，並重新分配，爰依強制執行法第41條規定，提起本件訴訟
    ，並聲明：本院98年度司執字第19934 號強制執行事件，於
    98年12月1 日製作之分配表，所列次序四、五、九、十之第
    二、三順位抵押權人被告辛○○、被告丙○○受分配之債權
    及執行費均應剔除，不得列入分配，並重新分配。
二、被告方面：
  (一)被告己○○辯稱：伊確實有向被告辛○○、丙○○借款，該
    二人係於95年4 、5 月間交付伊現款，其後乃設定系爭抵押
    權，並非虛偽債權，又伊係於95年9 月因經商失敗始未向原
    告照約繳款等語，並聲明：請求駁回原告之訴。
  (二)被告辛○○辯稱：伊於95年中旬前往被告己○○住處，將現
    金18萬元一次交付被告己○○，該款係伊自高雄市○鎮區○○路郵局提款10餘萬元，再跟朋友調借部分款項後，湊足18
    萬元一次借予被告己○○，伊等確有借款債權存在等語，其
    後又改稱係陸續借款予被告己○○等語，並聲明：請求駁回
    原告之訴。
  (三)被告丙○○辯稱：伊與被告己○○為高雄縣大社鄉福聚石化
    工廠同事，被告己○○於95年間陸續向伊借款共計130 萬元
    ，初期曾以支票借貸，之後大部分係以現金交付被告己○○
    ，其餘以如於95年6 月30日、95年7 月5 日分別以匯款匯付
    291,000 元、97,000元予被告己○○，惟於95年9 月8 日因
    被告己○○所交付之還款支票遭退票，被告己○○就其他款
    項亦無法償還，二人經結算後因被告己○○尚欠伊130 萬元
    ，因此要求被告己○○開立一張面額130 萬元之本票（下稱
    系爭本票）予伊，並經其同意將系爭房地設定第三順位抵押
    權予伊，故伊與被告己○○之借款債權確實存在，原告請求
    塗銷並無理由等語，並聲明：請求駁回原告之訴。
三、兩造不爭執事項：
  (一)被告己○○於95年9 月12日、同年12月11日將系爭房地，分
    別為被告辛○○設定第二順位債權金額18萬元之普通抵押權
    及為被告丙○○設定第三順位債權金額130 萬元之最高限額
    抵押權。
  (二)被告己○○於93年12月9 日向原告借款102 萬元，自95年8
    月9 日起未依約還款，尚欠本金737,716 元及利息未償，原
    告聲請強制執行被告己○○所有之系爭房地，經本院以98年
    度司執字第61555 號受理，併入98年度司執字第19934 號執
    行。
  (三)系爭房地於98年9 月9 日以2,281,688 元拍定，本院民事執
    行處於98年10月21日製作分配表，並於98年12月1 日更正系
    爭分配表，第二順位抵押權人被告辛○○及第三順位抵押權
    人丙○○所分配之金額共計1,491,840元。
  (四)被告丙○○曾分別於95年6月30日、同年7月5日，匯款291,0
    00元、97,000元至被告己○○之帳戶。
四、本件爭執事項：
  (一)被告辛○○、丙○○對被告己○○是否分別有18萬元、130
    萬元之抵押借款債權存在？
  (二)原告請求將被告辛○○、丙○○之債權剔除，不得列入分配
    ，並重新分配，有無理由？
五、本院之判斷：
  (一)被告辛○○、丙○○對被告己○○是否分別有18萬元、130
    萬元之抵押借款債權存在？
  1.按稱消費借貸者，謂當事人一方移轉金錢或其他代替物之所
    有權於他方，而約定他方以種類、品質、數量相同之物返還
    之契約，民法第474 條第1 項定有明文。又當事人主張有金
    錢借貸關係存在，就其發生所須具備之特別要件即金錢之交
    付及借貸意思表示互相一致負舉證之責任（最高法院81年度
    臺上字2372號判決參照）。另強制執行法第41條之分配表異
    議之訴屬形成之訴，訴訟標的為異議權，若原告係以被告參
    與分配之債權不存在為異議權之理由，本質上即寓含有消極
    確認債權不存在訴訟之性質，則參與分配之債權存否乃判斷
    異議權有無之前提，亦即須先審理該債權存否後才就異議權
    加以判斷，於確認該有爭議之債權不存在後，始為剔除該債
    權於分配表外之形成判決，是依舉證責任分配法則，自應由
    主張該債權存在之被告負舉證責任（最高法院42年台上字第
    170 號判例意旨參照）。本件原告主張被告辛○○、丙○○
    對於被告即債務人己○○並無債權存在，其於系爭房地上所
    設定之第二、三順位抵押權基於從屬性應屬無效，乃提起本
    件分配表異議之訴，則依上開說明，自應由被告辛○○、丙○○等人就其等債權之存在負舉證責任。
  2.被告辛○○雖抗辯其對於被告己○○之債權為18萬元，惟此
    已為原告所否認，又被告辛○○先係辯稱其係一次交付現款
    18萬元借予被告己○○等語（見本院卷第39頁），其後改稱
    係於95年中旬將郵局戶頭提領十來萬元及向友人調借現款湊
    足18萬元予被告己○○等語（見本院卷第47頁、第48頁），
    嗣又辯稱係陸續提領現款分期借予己○○，並非一次交付現
    款等語，並提出土地銀行存摺、郵局存摺為證（見本院卷第
    72頁、第76頁、第77頁），然其歷次所辯不一，已難信為真
    實，且其提出之存摺明細所示提領現金總額，亦與抗辯之借
    貸總額未符，復無任何佐證足證其確有於提領現金後將款項
    交付予被告己○○之事實，自難僅以其有提領現金之事實，
    即認其與被告己○○間確有借款債權18萬元之事實存在。另
    據被告己○○陳稱其係於95年4 、5 月間向被告辛○○借款
    並收受現款等情（見本院卷第30頁），惟其所述借貸時間亦
    與被告辛○○所提出之存摺所示之提領現金時間不盡相符，
    顯見被告己○○所陳借貸一情僅係為迴護被告辛○○之說詞
    而為之辯詞，惟其等所述既不相符合，自無足作為二人間存
    有18萬元抵押借款債權存在之佐證，從而被告辛○○抗辯其
    對於被告己○○有18萬元之債權存在云云自難信為真實。
  3.被告丙○○雖抗辯其對於被告己○○之借款債權總計為130
    萬元，惟此亦為原告所否認，而查：
  (1)被告丙○○雖辯稱被告己○○自95年3 、4 月間即開始陸續
    向其借款，初期曾以支票借貸，之後大部分以現金交付借予
    被告己○○，其餘則以匯款方式交付，如其曾在95年6 月30
    日、7 月5 日分別匯款291,000 元、97,000元予被告己○○
    ，嗣至同年9 月8 日因被告己○○所簽發之1 紙30萬支票退
    票，其他款項亦無法償還，二人經結算後計欠130 萬元，乃
    要求其開立系爭本票1 紙，並設定系爭房地之抵押權云云，
    並提出卷附匯款單、高雄市農會對帳單（見本院卷第43頁、
    第50頁至第56頁、第73頁）為證，及請求傳訊證人庚○○暨
    調閱執行卷內之本票及抵押權設定契約書以證所述屬實。惟
    其提出之上開高雄市農會對帳單固有多筆提領現金及匯款，
    然提領及匯款之原因多有，尚不足以證明被告丙○○與被告
    己○○有借貸之合意，及被告丙○○有交付借款之事實。又
    據被告己○○到庭陳稱其於95年7 月以後即未曾向被告丙○○借款等語（見本院卷第87頁），則被告丙○○縱曾於95年
    7 月5 日匯付一筆97,000元予己○○，惟此筆匯款顯與借款
    無涉，然被告丙○○竟辯稱此筆匯款亦屬借款之一部，此顯
    屬虛偽。再據證人庚○○證稱：其係於97年初在工廠守衛室
    看到丙○○有拿一疊錢給己○○，丙○○說是己○○向他借
    的，利息多少不知道，有親口問己○○共向丙○○借款若干
    ，但他支吾不講，所以不太清楚等語（見本院卷第84頁、第
    85頁），依此足見證人庚○○雖於97年間看見丙○○交付金
    錢予己○○，然交付之原因係聽聞被告丙○○片面所述，並
    未獲得被告己○○之證實，尚難據此即認被告丙○○與己○○確有借貸關係存在；又證人庚○○證述其看見交付金錢時
    間係於97年初，而據被告己○○、丙○○辯稱其等係於95年
    間發生借貸關係，並於95年7 、8 月後即未再為借貸等情（
    見本院卷第87頁、第89頁），則證人庚○○所見交付款項一
    節顯難認與被告抗辯之借貸關係有關，亦無足作為被告丙○○之有利論據。
  (2)再被告丙○○雖辯稱其收受被告己○○之還款支票係於95年
    9月8日遭退票，二人係於支票退票後始予結算，由己○○簽
    發系爭130 萬元之本票交予被告丙○○，並設立抵押權予丙○○云云，惟被告己○○係於95年7 月28日簽發130 萬元之
    系爭本票，有卷附本票可稽（見本院卷第99頁），以時間順
    序觀之，被告己○○應早於支票退票前即已簽發系爭本票，
    且應於支票退票前二人即應完成結算，始會簽發本票，足見
    被告丙○○所辯顯有蹊蹺且難認與事實相符；而綜觀被告丙○○、己○○二人就其等係如何交付借款、借款之次數、約
    定清償時間及二人如何結算等情，始終無法詳為說明，且被
    告丙○○提出之高雄市農會對帳單以螢光筆標繪提領或匯付
    金額亦與被告己○○所辯之借款總額133 萬元，已還3 萬元
    之情未符，其等復未書立任何借據或對帳資料，又被告丙○○並在二人結算完成後之數年間，竟均未曾對被告己○○追
    訴或催討欠款，亦均與常情未合，實難認其等存有130 萬元
    之借款債權債務關係，是自不得僅因被告丙○○於本院曾提
    出上開匯款單、對帳單等資料，以及其曾於執行程序提出他
    項權利證明書、本票及抵押權設定契約書等件以參與分配，
    即認系爭抵押借款債權存在。從而，被告丙○○就其抗辯有
    交付借款之事實及借款之合意既無法提出資料以供查證，且
    被告丙○○、己○○二人對於陸續借款之金額、次數復均無
    法完整說明，僅能以業經結算欠款等籠統之語帶過，彼此所
    辯之詞復有互為齟齬之處，均與常情有違而難採信，從而被
    告丙○○抗辯其對被告己○○有上開借款130 萬元債權存在
    云云，自難信為真實。
  (二)原告請求將被告辛○○、丙○○之債權剔除，不得列入分配
    ，並重新分配，有無理由？
  1.按抵押物因他債權人聲請強制執行經法院查封，而為最高限
    額抵押權人所知悉，或經執行法院通知最高限額抵押權人者
    ，最高限額抵押權所擔保之原債權，因而確定，民法第881
    條之12第1 項第6 款定有明文。另按最高限額抵押權人既聲
    請裁定拍賣抵押物，足見其已有終止與債務人間往來交易之
    意思，最高限額抵押權所擔保之債權，其流動性隨之喪失，
    亦即該抵押權所擔保者，由不特定債權變為特定債權，該抵
    押權與擔保債權之結合狀態隨之確定，此時該最高限額抵押
    權之從屬性即與普通抵押權相同（最高法院66年台上字第10
    97號、83年台上字第1055號判例、95年台上字第596 號裁判
    要旨可參）。又按抵押權從屬於債權而存在，若債權不存在
    或確定不發生，則抵押權自不能單獨而存在，故抵押權之成
    立，以債權已存在為前提，債權若不存在，抵押權亦不成立
    （最高法院83年度台上字第2041號判決意旨參照）。
  2.查本件被告丙○○於他債權人聲請強制執行拍賣抵押物而聲
    明參與分配之際，揆諸前揭規定及說明，其所設定最高限額
    抵押權之流動性隨之喪失，其最高限額抵押權所擔保者，即
    由不特定債權變為特定債權，該抵押權與擔保債權之結合狀
    態理應隨之確定，然本件被告辛○○、丙○○並不能證明對
    於被告己○○有18萬、130 萬元之借款債權存在已如前述，
    則被告於95年9 月12日、同年12月11日就系爭房地所設定被
    告辛○○之債權金額18萬元一般抵押權及被告丙○○之債權
    金額130 元之最高限額抵押權，即應認該抵押債權不存在而
    不成立以及於確定時無債權之存在，則被告辛○○、丙○○
    以其等為抵押權人聲明參與分配，即非有據。是原告主張本
    院98年度司執字第1993 4號強制執行事件，於98年12月1 日
    製作之分配表，所列次序四、五、九、十之第二、三順位抵
    押權人被告辛○○、丙○○受分配之債權及執行費均應剔除
    ，不得列入分配，並重新分配，自屬有據。
  (三)末按分配表異議之訴性質上應屬形成之訴，且訴訟標的為原
    告對分配表之異議權，依強制執行法第40條之1 、第41條第
    1 項之規定，其被異議人自係對分配表聲明異議者而為反對
    陳述之債權人或債務人，以及於原告勝訴時，分配表上分配
    額將被減少之債權人或債務人。經查，被告己○○並未對系
    爭執行案件之分配表聲明異議之原告為反對陳述，且拍賣之
    價金並非使債務人己○○分配額減少，反將有賸餘金額可資
    分配與債務人即被告己○○，故原告將未曾於執行程序為反
    對陳述之債務人己○○一併列為被告，核無理由，應予駁回
    。
六、綜上所述，原告主張被告辛○○、丙○○於95年9月12日、
    同年12月11日就被告己○○所有系爭房地所設定之抵押權並
    無擔保之債權存在，其等不得以第二順位、第三順位抵押權
    人之地位參與分配為可採，被告所辯均無可取，從而，原告
    依強制執行法第41條第1 項規定，訴請本院98年度司執字第
    19934 號強制執行事件，於98年12月1 日製作之分配表，所
    列次序四、五、九、十之第二、三順位抵押權人被告辛○○
    、丙○○受分配之債權及執行費均應剔除，不得列入分配，
    並重新分配，為有理由，應予准許。至原告所列被告己○○
    部分，於法無據，為無理由，應予駁回。
七、本件事證已臻明確，兩造其餘之攻擊防禦方法及所提證據，
    經審酌後認均無礙判決之結果，爰不予一一論述。
八、據上論結，本件原告之訴為一部有理由，一部無理由，爰依
    民事訴訟法第79條、第85條第1項但書，判決如主文。
中    華    民    國    99    年    7    月    21     日
                  民事第四庭  法  官  楊淑珍
正本係照原本作成。
如不服本判決，應於送達後20日內，向本院提出上訴狀並表明上
訴理由，如於本判決宣示後送達前提起上訴者，應於判決送達後
10日內補提上訴理由書（須附繕本）。
中    華    民    國    99    年    7    月    21     日
                              書記官  吳良美

司法院資訊處製作；財團法人民間司法改革基金會備份。
